臺灣高等法院臺南分院民事判決　九十三年度上字第二八號　Ｊ
　　　上　訴　人　財團法人雲林縣大成高級商工職業學校
　　　法定代理人　甲　○　○
　　　訴訟代理人　吳　炳　輝　律師
　　　被 上 訴人　乙　○　○.
　　　訴訟代理人　丙　○　○　.
右當事人間分配表異議之訴事件，上訴人對於臺灣雲林地方法院中華民國九十二年十
二月一日第一審判決（九十二年度訴字第四九七號）提起上訴，經本院於九十三年三
月二十三日言詞辯論終結，茲判決如左：
      主      文
上訴駁回。
第二審訴訟費用由上訴人負擔。
      事      實
甲、上訴人方面：上訴人未於言詞辯論期日到場，惟據其提出書狀及於準備程序中所
    為聲明及陳述如後：
一、聲明：求為判決：(一)原判決廢棄。(二)被上訴人於原審法院九十二年度執字第八一
    二號給付票款執行事件民國九十二年八月十二日分配表次序一分配之執行費新台
    幣（下同）八萬三千六百八十六元、次序十一分配之執行費二千一百十二元、次
    序十三分配之執行費八百九十八元、次序十四分配之票款一百五十萬五千四百四
    十八元、次序十五分配之票款二萬九千八百零二元、次序十六分配之票款十萬六
    千三百五十三元、次序八十分配之票款三萬一千七百六十八元及次序八一分配之
    訴訟費用一萬六千四百十四元，均應自分配表中剔除，不得分配。(三)訴訟費用由
    被上訴人負擔。
二、陳述：除與原判決記載相同者予以引用外，補稱略以：
（一）被上訴人據卷附執行名義為執行，並於九十二年八月十二日為雲林地院民事執
      行處完成分配表之製作，同年月二十七日下午四時實行分配，上訴人於同年月
      二十一日提出書狀聲明異議，被上訴人於分配期日到場，僅對於其他分配債權
      人為異議之陳述，並未對上訴人為反對異議之陳述，於程序上即有違法之處，
      原判決未詳查執行卷宗筆錄所載涵意，顯有違誤。
（二）實體上原判決以強制執行法第四十一條第二項、第十四條第一項規定，認為應
      予限縮分配表異議之訴提出之理由，而據以取得執行名義之四張支票，為上訴
      人前任校長黃曙東及前任董事長黃立雪違反董事會授權規定所簽發，並經雲林
　　　地院九十二年度易字第八一九號刑案侵占偽造有價證券罪審理中，經其等自首
　　　在卷，堪認確屬未經授權所開具偽造之支票無疑，而偽造支票發票人不必負發
　　　票責任，亦為票據法第五條及最高法院五十二年度台上字第六七號判例可稽。
　　　此項事實足認執行名義之成立有誤，是否應受限縮目的解釋之限制，而無法定
　　　原因消滅或妨礙請求之事由發生，亦頗堪置疑，蓋因系爭支票固於八十九年間
　　　簽發，但其無權代理已如右述。惟前案之防禦主張係屬程序法上之表明，於實
　　　體上亦須就其實際發生之內容為詳盡之主張始能有法律上之效力，而併辦之九
　　　十二年度偵字第二四七號及九十二年度易字第八一九號刑事卷證內容所述，為
　　　詳盡之論定，於實體上之法律效力與程序上之防禦主張相結合，為異議之原因
　　　事實顯係在前訴訟言詞辯論終結後所發生，自得依法提出主張，較符實體上之
　　　效果意見。揆以右述，執行名義之請求權基礎動搖，其全部行使之權利因而受
　　　到阻礙是否有再受到法律限縮目的解釋之必要，即非無議，於執行異議之提出
　　　，在執行過程中，原執行法院既無就異議之提出或反對異議為裁定與否，則依
　　　此而為訴訟之提出，顯無就此逾越限縮目的之考量，而應為認定有妨礙請求之
　　　法定原因存在，申言之，本案系爭支票既屬偽造已甚明確，則上訴人無須擔保
　　　負發票人責任為法所明示，即為法定原因阻礙請求之事由，則上訴人依法提出
　　　分配表異議之訴，於法有據。
三、證據：援用原審所提證據。
乙、被上訴人方面：
一、聲明：求為判決：(一)上訴駁回。(二)第二審訴訟費用由上訴人負擔。
二、陳述：除與原判決記載相同者予以引用外，補稱略以：
（一）被上訴人因持有四張以上訴人名義簽發之支票，分兩次對上訴人訴請給付票款
      ，經原審法院斗六簡易庭以九十一年度六簡字第二一六號判決被上訴人勝訴確
      定，又經該簡易庭以九十一年度六簡字第一四七號及原審法院以九十一年度簡
      上字第一０三號判決被上訴人勝訴確定，前者並經被上訴人聲請原審法院斗六
      簡易庭以九十二年度六簡聲字第四號裁定確定訴訟費用額確定，各該執行名義
      分別於九十一年十二月六日、九十二年三月十九日及九十二年四月十四日成立
      。又被上訴人以上開執行名義聲請對上訴人為強制執行，經原審法院以九十二
      年度執字第八一二號給付票款執行事件執行結果，共扣得上訴人之存款一千三
      百三十三萬二千零十三元，於九十二年八月十二日完成分配表之製作，並定於
      同年月二十七日下午四時實行分配，惟上訴人於同年月二十一日提出書狀聲明
      異議，被上訴人於分配期日到場，對於上訴人之異議為反對之陳述，以致異議
      未終結等事實，有被上訴人提出之民事聲請強制執行狀三件及上開判決、裁定
      （含確定證明書）各件在卷可稽。
（二）依強制執行法第四十一條第一項前段規定，異議未終結者，為異議之債權人或
      債務人得向執行法院對為反對陳述之債權人或債務人提起分配表異議之訴。準
      此可見，債務人提起分配表異議之訴，僅能列為反對陳述之債權人為被告，否
      則該被告即非本件訴訟之適格當事人。是本件據上訴人之主張，茍被上訴人於
      九十二年八月二十七日之分配期日，對上訴人即債務人之分配表異議，未為反
      對之陳述，則依前開規定，上訴人以被上訴人為被告提起本件訴訟，於法自有
      未合。況依九十二年八月二十七日之執行筆錄，執行法院於當日將債務人之異
      議狀交付被上訴人，且諭知被上訴人應於分配期日起十日內提起分配表異議之
      訴，有執行筆錄影本可佐。而被上訴人確於九十二年二月九日提起分配表異議
      之訴（台灣雲林地方法院九十二年度訴字第四九三號）。可見被上訴人於九十
      二年八月二十七日就上訴人之分配表異議，有為反對之陳述。
（三）按強制執行法第四十一條第二項規定：「債務人對於有執行名義而參與分配之
      債權人為異議者，僅得以第十四條規定之事由，提起分配表異議之訴。」同法
      第十四條第一項則規定：「執行名義成立後，如有消滅或妨礙債權人請求之事
      由發生，債務人得於執行程序終結前，向執行法院對債權人提起異議之訴。如
      以裁判為執行名義，其為異議原因之事實發生在前訴訟言詞辯論終結後者，亦
      得主張之。」查本件上訴人雖主張被上訴人據以取得執行名義之四張支票，乃
      其前任董事長黃立雪及前任校長黃曙東違反董事會授權規定所簽發，為無權代
      理所簽發之支票。惟其簽發之時間在八十九年間，有黃立雪之刑事自首狀及臺
      灣雲林地方法院檢察署九十二年度偵字第二四七號檢察官移送併辦意旨書在卷
      可考，上訴人亦自認簽發支票之時間在前述給付票款訴訟言詞辯論終結前，則
      上訴人以黃立雪及黃曙東無權代理簽發支票，對其不生效力為由，提起本件分
      配表異議之訴，顯與前開法條規定不合，自難謂有理由。何況，上訴人所主張
      之事由，於前述給付票款訴訟，業經判決認定為不可採，尤非嗣後得以債務人
      異議之訴或分配表異議之訴再事爭執。又提起債務人異議之訴，其原因事實必
      須係基於實體法上之關係。所謂消滅債權人請求之事由，例如清償、提存、抵
      銷、免除、混同、成立和解、訴訟上和解、消滅時效完成、債權讓與、債務承
      擔及解除條件成就等，足使執行名義之請求權及執行力歸於消滅者是。所謂妨
      礙債權人請求之事由，例如同意展期清償、同意延緩履行、債務人為同時履行
      之抗辯、債務人對債權人請求之標的行使留置權及其它法定原因〔如法律之施
      行、欠賦之停徵〕等，足使執行名義之請求權一部或全部暫難行使而被阻礙者
      是。依此，上訴人所主張黃立雪及黃曙東於執行名義成立後自首並經檢察官移
      送併案審理，顯非消滅或妨礙被上訴人請求之事由，而不得據以提起債務人異
      議之訴，則上訴人進而提起本件分配表異議之訴，亦難謂有理由。
三、證據：除援用原審所提證據外，補提臺灣雲林地方法九十二年度簡上字第八七號
    、八八號判決書影本各一份、起訴狀影本一份、開庭通知書影本一份、執行筆錄
    影本一份為證。
丙、本院依職權向臺灣雲林地方法院函調該院九十二年度執字第八一二號執行案全卷
    。
      理      由
一、上訴人未於言詞辯論期日到場，核無民事訴訟法第三百八十六條各款所列情形，
    准依被上訴人聲請，由其一造辯論而為判決。
二、本件上訴人起訴主張：台灣雲林地方法院九十二年度執字第八一二號給付票款執
    行事件，就執行所得即伊所有存款債權一千三百三十三萬二千零十三元，於九十
    二年八月十二日製作分配表，並於九十二年八月二十七日下午四時實行分配。惟
    被上訴人聲請強制執行之執行名義即台灣雲林地方法院斗六簡易庭九十一年度六
    簡字第二一六號及台灣雲林地方法院九十一年度簡上字第一０三號民事確定判決
    所認定之支票四紙，確係前任董事長黃立雪及前任校長黃曙東無權代理簽發，其
    等已自首，並經檢察官移送原審刑事庭審理，應認在執行名義成立後，有消滅或
    妨礙被上訴人請求之事由發生，且被上訴人在分配期日並未對上訴人之聲明異議
    為反對陳述，爰依強制執行法第四十一條規定提起分配表異議之訴，求為判決被
    上訴人於原審法院九十二年度執字第八一二號給付票款執行事件民國九十二年八
    月十二日分配表次序一分配之執行費新台幣（下同）八萬三千六百八十六元、次
    序十一分配之執行費二千一百十二元、次序十三分配之執行費八百九十八元、次
    序十四分配之票款一百五十萬五千四百四十八元、次序十五分配之票款二萬九千
    八百零二元、次序十六分配之票款十萬六千三百五十三元、次序八十分配之票款
    三萬一千七百六十八元及次序八一分配之訴訟費用一萬六千四百十四元，均應自
    分配表中剔除，不得分配之判決。
三、被上訴人則以：被上訴人據以聲請強制執行之執行名義，分別於九十一年十二月
    六日、九十二年四月十四日及九十二年三月十九日成立，而系爭支票乃黃曙東於
    八十九年間以上訴人名義簽發並交付訴外人沈永村，再輾轉由被上訴人取得，被
    上訴人主張之事由並非發生在執行名義成立後或前訴訟言詞辯論終結後，被上訴
    人並已於分配期日當場為反對之陳述，上訴人提起本件分配表異議之訴，非有理
    由等語，資為抗辯。
四、本件上訴人主張被上訴人因執有以上訴人名義簽發之支票四紙，分別對上訴人起
    訴請求給付票款，經臺灣雲林地方法院斗六簡易庭以九十一年度六簡字第二一六
    號判決被上訴人勝訴確定，又經該簡易庭以九十一年度六簡字第一四七號判決被
    上訴人勝訴，嗣經上訴人提起上訴經原審以九十一年度簡上字第一０三號判決駁
    回上訴確定，前者並經被上訴人聲請台灣雲林地方法院斗六簡易庭以九十二年度
    六簡聲字第四號裁定確定訴訟費用額確定，各該執行名義分別於九十一年十二月
    六日、九十二年三月十九日及九十二年四月十四日成立。又被上訴人以上開執行
    名義聲請對上訴人為強制執行，經原法院以九十二年度執字第八一二號給付票款
    執行事件執行結果，共計扣得上訴人存款一千三百三十三萬二千零十三元，於九
    十二年八月十二日完成分配表製作，並定於同年月二十七日下午四時實行分配等
    情，業據上訴人提出民事聲請強制執行狀三件及上開判決、裁定、確定證明書等
    件在卷可稽（見原審卷第三七至六四頁），並經本院調閱上開執行事件卷宗查明
    無誤，復為被上訴人所不爭執，自堪信上訴人此部分主張為實在。上訴人復主張
    伊於同年月二十一日提出書狀聲明異議，被上訴人於分配期日到場未對上訴人之
    異議為反對之陳述，及系爭支票四紙，係第三人黃立雪、黃曙東無權代理簽發，
    其等並已自首，經檢察官移送原審刑事庭審理，應認在執行名義成立後，有消滅
    或妨礙被上訴人請求之事由發生，得據以提起分配表異議之訴等情，惟為被上訴
    人所否認，並以前揭情詞置辯，則本件所應審究者厥為：上訴人之異議是否已告
    終結？本件執行名義成立後，是否有消滅或妨礙被上訴人請求之事由發生？
五、按「執行法院對於前條之異議認為正當，而到場之債務人及有利害關係之他債權
    人不為反對之陳述或同意者，應即更正分配表而為分配。異議未依前項規定終結
    者，應就無異議之部分先為分配。」又「異議未終結者，為異議之債權人或債務
    人，得向執行法院對為反對陳述之債權人或債務人提起分配表異議之訴。」強制
    執行法第四十條、第四十一條第一項分別定有明文，原審法院九十二年度執字第
    八一二號給付票款執行事件，業於九十二年八月十二日就上訴人扣得之存款完成
    分配表製作，並定於同年月二十七日下午四時實行分配，嗣因上訴人於九十二年
    八月二十一日以書狀聲明異議，而被上訴人於分配期日到場未同意依上訴人之聲
    明變更分配表，顯已為反對陳述，執行法院亦未因上訴人之異議而另行製作分配
    表以致異議並未終結等情，業經本院調閱上開執行事件卷宗查明無誤，上訴人主
    張被上訴人未為反對陳述，原審判決不合程序云云，顯有誤會。
六、按「債務人對於有執行名義而參與分配之債權人為異議者，僅得以第十四條規定
    之事由，提起分配表異議之訴。」強制執行法第四十一條第二項定有明文，又按
    「執行名義成立後，如有消滅或妨礙債權人請求之事由發生，債務人得於強制執
    行程序終結前，向執行法院對債權人提起異議之訴。如以裁判為執行名義時，其
    為異議原因之事實發生在前訴訟言詞辯論終結後者，亦得主張之。」強制執行法
    第十四條第一項亦定有明文。查「強制執行法第十四條後段所謂發生於前訴訟言
    詞辯論終結後之異議原因事實，仍須在實體法上足以使依執行名義之判決所命履
    行之請求向後歸於消滅或罹於不能行使之障礙，始足當之；若純以事實審言詞辯
    論終結前所未及提出之攻擊防禦方法，指摘債權人之請求自始不當，仍不得執以
    訴請撤銷強制執行程序。」（最高法院八十四年度台上字第三一六號判決要旨可
    資參照），故在以確定判決為執行名義時，因其既判力之基準時係事實審言詞辯
    論終結時，即異議之事由，須發生於確定判決事實審言詞辯論之後，至既判力基
    準時前已存在之異議事由，不問債務人是否知悉，有無主張，自不得於債務人異
    議之訴再為主張。是本件上訴人雖主張被上訴人據以取得執行名義之四張支票，
    乃其前任董事長黃立雪及前任校長黃曙東違反董事會授權規定所簽發，為無權代
    理所簽發之支票，惟其簽發之時間既在八十九年間即前述給付票款訴訟言詞辯論
    終結前等情，有黃立雪之刑事自首狀及臺灣雲林地方法院檢察署九十二年度偵字
    第二四七號檢察官移送併辦意旨書一件在卷可考（見原審卷第十四頁），並為上
    訴人所不爭執，則上訴人以黃立雪及黃曙東無權代理簽發支票，業經刑事訴追，
    對其不生效力為由，提起本件分配表異議之訴，揆諸首揭說明，自難謂有理由。
    況上訴人所主張之無權代理實體事由，於前述給付票款訴訟，業經各該判決認定
    為不可採，與是否有受刑事訴追無涉，自非嗣後得以債務人異議之訴或分配表異
    議之訴再事爭執，是上訴人所稱無權代理為防禦主張屬程序法上之表明，至刑事
    偽造支票之訴追，已屬於實體上之法律效力與程序上之防禦主張相結合云云，顯
    屬無稽，而不可採。
七、復按所謂「消滅債權人請求之事由」，係指可使執行名義所載請求之全部或一部
    失其存在之事由。如清償、提存、抵銷、免除、混同、解除條件成就、和解、撤
    銷權或解除權之行使、消滅時效完成、法律之施行、賦稅之豁免、交換履行等絕
    對消滅，及債權讓與或債務承當或更改等主體變更之相對消滅等事由，致執行名
    義所載之請求權，不得執行或不得對原債務人執行者而言；所謂「妨礙債權人請
    求權事由」，係指可使執行名義所載請求之全部或一部暫難行使之事由，如因債
    權人之允許或欠賦之停徵而得延期清償，或因行使留置權，同時履行與先訴抗辯
    權等等，致執行名義所載之請求權，應停止執行者稱之。惟上訴人所主張黃立雪
    及黃曙東於執行名義成立後自首並經檢察官移送併案審理，顯不符消滅或妨礙被
    上訴人請求事由，自不得據以提起債務人異議之訴，則上訴人進而提起本件分配
    表異議之訴，亦難謂有據。
八、綜上所述，被上訴人抗辯為可採。是則上訴人執第三人已自首偽造系爭支票，被
    上訴人自不得據以受執行款之分配云云，自屬無據。從而，上訴人依強制執行法
    第四十一條之規定提起本件分配表異議之訴，為無理由。原審為上訴人敗訴之判
    決，並無不合。上訴意旨指摘原判決不當，求予廢棄改判，為無理由，應予駁回
    。
九、本件事證已經明確，兩造其餘主張或陳述，於本件判決結果無影響，不再一一論
    述。
十、據上論結，本件上訴為無理由，依民事訴訟法第四百六十三條、第三百八十五條
    第一項前段、第四百四十九條第一項、第七十八條，判決如主文。
中　　　華　　　民　　　國　　九十三　　年　　　四　　　月　　　六　　　日
　　　　　　　　　　　　　　　　　　臺灣高等法院臺南分院民事第二庭
~B1審判長法官　吳　　志　　誠
~B2　　　法官　李　　素　　靖
~B3　　　法官　周　　素　　秋
右為正本係照原本作成。
如對本判決上訴，須於判決送達後二十日內向本院提出上訴狀；未表明上訴理由者，
應於上訴後二十日內向本院提出理由書。
中　　　華　　　民　　　國　　九十三　　年　　　四　　　月　　　七　　　日
~B法院書記官　劉　　清　　洪
